【裁判字號】    89,重上,2
【裁判日期】    890628
【裁判案由】    損害賠償
【裁判全文】
臺灣高等法院高雄分院民事判決      八十九年度重上字第二號
      上  訴  人  高雄縣鳳山市農會
      法定代理人  甲○○
      訴訟代理人  紀錦隆律師
                  施旭錦律師
      被  上訴人  寅○○      .
                  乙○○      .
                  壬○○○    .
      右三人共同
      訴訟代理人  謝秋蘭律師
      被  上訴人  子○○      .
                  丑○○      .
                  癸○○      .
      右三人共同
      訴訟代理人  樓嘉君律師
                  蔡鴻杰律師
                  林敏澤律師
      被  上訴人  丙○○      .
                  丁○○      .
                  戊○○      .
                  卯○○      .
                  辰○○      .
                  巳○○      .
      右六人共同
      訴訟代理人  黃昭熙律師
      被  上訴人  辛○○      .
                              .
                  庚○○      .
                  己○○      .
      右三人共同
      訴訟代理人  周耀門律師
                  王伊忱律師
                  陳景裕律師
右當事人間請求損害賠償事件，上訴人對於中華民國八十八年九月九日臺灣高雄地方
法院八十七年度重訴字第六九０號第一審判決提起上訴，本院判決如左：
      主      文
上訴駁回。
第二審訴訟費用由上訴人負擔。
      事      實
甲、上訴人方面：
一、聲明：
  (一)原判決廢棄。
  (二)被上訴人應連帶給付上訴人新台幣（下同）一億七千八百六十七萬二千八百九十
    九元，及自起訴狀繕本送達之翌日起，至清償日止，按週年利率百分之五計算之
    利息。
  (三)第一、二審訴訟費用均由被上訴人連帶負擔。
  (四)上訴人願供擔保，請准宣告假執行。
二、陳述：除與原判決所載相同予以引用外，補稱：
  (一)原審亦認定鳳山市農會有代鳳山證券公司墊付股票交割款情事，此種情形已違反
    農會信用部業務管理辦法第十條「農會信用部不得對非會員辦理放款」規定（見
    上證一號），亦即被上訴人寅○○等五名職員確有違反上訴人章程第三十六條第
    一項「本會總幹事執行任務，如有違反法令、章程致損害本會時，應負賠償責任
    」及農會人事管理辦法第四十八條「農會聘僱人員不依規定執行職務或因過失而
    生損害時，應負賠償責任」（上證二號）。但卻認楊丁吉前理事長亦在場出席協
    調會議，並未反對或制止該項違法墊款決議，且市農會長久以來均對該作業方式
    未表異議，而認市農會本身亦認同該決議，因此縱使決議本身有瑕疵，亦已補正
    （即視為無瑕疵）。從而謝總幹事依該決議執行，即無不完全給付情事。因此關
    鍵在於楊前理事長出席時有無表示意見﹖是否知悉該結論﹖又市農會理監事會是
    否知悉該墊款決議而從未表示不同意見﹖此情  鈞院傳訊楊丁吉及參閱鳳山市農
    會七十九年三月至八十三年九月此四年半間所有理事監事會議記錄及會員代表大
    會記錄，究竟楊丁吉或寅○○曾否表示過如此作業方式﹖（事實上並未有所報告
    ）既然未曾報告，又如何可謂上訴人認同該結論而視為該有瑕疵之給付已補正﹖
    (二)市農會是否已免除謝前總幹事等五位之賠償責任﹖1.按八十六年八月十九日理
    事會決議「准依法院裁決免再追究賠償責任並提監事會審議」，其決議背景係當
    時上訴人依侵權行為訴請子○○等四名職員賠償，被高雄地院依時效消滅駁回（
    即八十六年重訴字一二一號判決）。因此所謂「准依法院裁決免追究賠償責任」
    ，是否如原審解釋已全部拋棄請求權﹖或只是拋棄該判決所指侵權行為賠償請求
    權而未拋棄債務不履行賠償請求權﹖尚值研求。按既然表示「依法院裁判」，應
    只限於該判決所指之侵權行為損害賠償請求權而不及其他請求權才合理。
    2.退萬步言，縱認有免除之意思（假設語氣），惟因該判決被告只有子○○等四
      名職員，並未包含寅○○，因此其免除效力亦不及於寅○○甚明。
  (三)是否寅○○背信案無罪確定，即表示被上訴人均不負賠償責任：
    1.查  鈞院八十七年上易字第二二四八號判決固認定寅○○不構成背信而判決無
      罪，惟其於理由欄七第一行至第六行亦明載「．．．．至多僅能證明鳳山市農
      會有代鳳山證券公司代墊股款之違反農會信用部業務管理辦法等行政規章情事
      暨被高雄縣政府處以罰鍰十五萬元屬實」。由上開說明，可證  鈞院刑事庭固
      認定寅○○欠缺背信故意而判決無罪，惟亦認定代鳳山證券公司墊款，有違農
      會信用部業務管理辦法等行政規章甚明。
    2.再由臺灣省政府財政廳於八十三年十二月十四日對本案所作之處分書（上證三
      號），其中「處分依據及說明」欄第（二）點亦明載「該農會信用部於本（八
      十三）年十月五日對鳳山證券公司融資三一四、五八二、六四九元供其匯款交
      付當日應付證券交易所之交割股款．．．分別核與．．．農會信用部業務管理
      辦法第十條．．．規定不符」，足證被上訴人寅○○等五位職員確有違反農會
      信用部業務管理辦法第十條「農會信用部不得對非會員辦理放款」之規定，依
      上訴人章程第三十六條第一項「本會總幹事執行任務，如有違反法令、章程致
      損害本會時，應負賠償責任」及農會人事管理辦法第四十八條「農會聘僱人員
      不依規定執行職務或因過失而生損害時，應負賠償責任」之規定，被上訴人應
      負損害賠償責任。
  (四)被上訴人子○○、丑○○、癸○○主張渠等自八十三年六月至案發日八十三年十
    月五日止，幾乎每日或每數日都必須由鳳山市農會為鳳山證券代墊匯款數億元，
    而老爺分部並無資金代墊，都必須在前一天報告上訴人當時任信用主任之洪瑜文
    ，再質押定存單向合庫鳳山支庫借款數億元支應，且質押定存又必須總幹事或秘
    書蓋章，渠等只是依上訴人之指示處理事務云云。惟上開主張上訴人加以否認，
    因上訴人設在合作金庫鳳山支庫之帳號，每一個分部均留有一套印鑑章，均可獨
    立使用該帳號，由各分部依權責由高階職員簽立合作金庫支庫支票，根本不需再
    向上訴人信用部報備，此點應澄清。
  (五)由證人楊丁吉之證詞供述，可證：
    1.七十九年二月十二日協調會時，係由寅○○主持，楊丁吉只到場簽名一下即離
      席，所以總結論楊丁吉並未簽名（由楊丁吉所提出之小字係由寅○○批示〝如
      結論辦理並影印一份於證券公司各自勵行〞可知）。從而原審認楊丁吉於協調
      會時在場監督總幹事寅○○執行職務，容有違誤。
    2.自七十九年三月至八十三年九月間（即八十三年十月三日跳票前），寅○○從
      來沒有向理事會就協調會結論事項向理事會提出報告。既然如此，則理事會根
      本不知寅○○與鳳山證券達成墊款協議，何來如原審所稱「鳳山市農會無異議
      由寅○○依協調會決議執行四年之久」而認市農會已受領有瑕疵之給付甚至瑕
      疵已視為補正之理﹖再由寅○○供稱「老爺分部直接可與合作金庫作業」，足
      證每次墊款作業均由老爺分部職員子○○、丙○○、卯○○、辛○○等人獨立
      作業，根本不需經信用部主作或秘書之審核，子○○辯稱均由信用部主任審核
      並由總出納處理，顯非事實，不攻自破。
  (六)鳳山市農會於七十九年一月二十三日理事會中討論與鳳山證券之合約書，並授權
    總幹事處理。也因此才會於七十九年一月三十一日由寅○○代表上訴人與鳳山證
    券簽訂合約書（參照楊丁吉庭呈之合約書）。而細繹該合約書全部條文，並無上
    訴人可在所收受鳳山證券之支票兌現前，先替鳳山證券墊付股票交割款之內容。
    被上訴人所指合約第六條收受支票乙節，係指股票購買戶將支票存入其個人帳戶
    若經提示退票時，鳳山證券有先替客戶補足現金之責任，此與鳳山市農會可否在
    收受鳳山證券股款交割支票兌現前即於上午先行墊匯款項至世華銀行，係二回事
    。亦即遍查全部合約文字，並無可代墊款之內容。因此寅○○於七十九年二月十
    二日協調會時擅行同意於支票兌現前先行代鳳山證券墊匯現金（股票交割款）已
    逾越理事會授權之範圍甚明，顯已構成有瑕疵之給付。
  (七)又墊付交割款本質即係消費借貸，雖於商場習慣上「支票等同於現金」，但畢竟
    支票有跳票之風險而非現金，因此在支票兌現前（下午三點半）而於上午十時代
    鳳山證券墊匯交割款，即與消費借貸無異，而鳳山證券非農會會員，此情已違反
    農會信用部管理辦法第十條「農會信用部不得對非會員辦理放款」之規定。被上
    訴人明知故犯，已違反上訴人章程第三十六條第一項及農會人事管理辦法第四十
    八條而構成不完全給付，應負賠償之責，又依上述台灣省政府財政廳之處分書亦
    可見主管機關亦認定在所收支票兌現前墊付交割款已構成「融資」「放款」。
三、證據：援用在原審之立證方法，並聲請訊問證人楊丁吉。
乙、被上訴人寅○○、乙○○、壬○○○部分：
一、聲明：求為判決如主文所示，如受不利判決，願供擔保，請准宣告假執行。
二、陳述：除與原判決所載相同予以引用外，補稱：
  (一)按，農會理事會休會期間，係由農會理事長代表理事會，監督農會總幹事之執行
    理事會決議，此觀諸農會法施行細則第三十二條之規定自明。查，本件鳳山市農
    會與鳳山證券公司間委託代收代付證券交易款項辦理劃撥交割之業務，係由鳳山
    市農會老爺分部承辦人簽呈後，於民國七十九年一月二十三日提經上訴人農會之
    理事會審議通過，授權總幹事即被上訴人寅○○與鳳山證券公司簽訂合約，並開
    始承作上該業務，然因鳳山市農會旋發現收入款項係於證券交易後客戶於交易日
    後第二日下午三時三十分前辦理交割存入款項即可，但依規定證券公司須於交
    易日後第二日上午十時前將成交金額匯至台灣證券交易所，鳳山市農會即發生收
    付作業上之困難，乃報請於七十九年二月十二日在鳳山市農會總幹事與鳳山證券
    公司舉行協調會議。而該協調會議雖由被上訴人寅○○主持，然代表上訴人農會
    理事會之理事長楊丁吉及代表鳳山證券公司之該公司董事長范姜新運，皆有出席
    協調會議等情，業經被上訴人寅○○於  鈞院八十九年五月二日到庭陳述明確，
    並為證人楊丁吉所不否認（註：雖楊丁吉於該日證述時，先則表示簽名後即走，
    惟經與寅○○對質後，對其自始至終有在場乙事，則未再加以否認），是民國七
    十九年二月十二日之協調會議結論，並非被上訴人寅○○個人獨自行為，而係上
    訴人農會理事長楊丁吉及鳳山證券公司董事長范姜新運等人，皆有在場所為之共
    同決議。再者，當初，提案理事會究否辦理該項股款代收、代付交割事宜等業務
    時，提案中即有檢附合約書以供理事會參考，依該合約書第六條之條文，即有以
    票據為交割股款之字句，而上訴人農會理事會既通過與鳳山證券公司簽訂合約代
    辦其股款代收、代付等交割業務，自對合約書之內容已有認識，是七十九年二月
    十二日協調會議之結論，被上訴人寅○○亦未逾越理事會之授權，合先陳明。
  (二)次查，鳳山市農會在民國七十九年間與鳳山證券公司簽約，代辦鳳山證券與其客
    戶買賣證券之股款代收、代付劃撥交割事宜時，因作業上之困難，經協調會議後
    ，即仿效其他金融機構之作法，即先由鳳山證券公司簽發當日支票交付鳳山農會
    ，再由鳳山市農會匯款予台灣證券交易所，而上開鳳山證券公司所簽發之支票金
    額，係採「餘額交割」計算方式，依「應收應付款相抵後之餘額」為簽發，鳳山
    市農會在收取鳳山證券公司之當日支票後，依雙方契約，代匯股款予台灣證券交
    易所，而在金融交易市場，首重信用，而支票等同現金，故鳳山市農會收取鳳山
    證券公司之支票時，等同收取同額現金，繼而依雙方契約代付股款，以免違背雙
    方契約，而上開作業方式，自民國七十九年起，金檢單位作金融檢查時，並未提
    出任何疑義，亦未曾就此項作業提出有何缺失，是被上訴人寅○○之執行理事會
    決議，並無何違背法令之情事。再者，上揭作業方式，並非放款，應與農會信用
    部管理辦法第十條「農會信用部不得對非會員辦理放款」之規定，無涉。
  (三)按「農會以會員（代表）大會為最高權力機構」，會員（代表）大會休會期間，
    理事會依會員（代表）大會之決議策劃業務，監事會監察業務及財務」，農會法
    第二十八條著有明文。查，本件鳳山市農會所承作鳳山證券公司與其客戶間買賣
    證券款項之代收及代付業務，除經上訴人農會理事會於七十九年一月二十三日通
    過外，並於民國八十年會員代表大會召開時，由理事會提案經會員代表大會通過
    並追認在案等情，業經被上訴人寅○○舉相關資料並陳述在卷。而自民國七十九
    年二月十二日起至案發之日止，四年有餘之期間內，鳳山市農會之會員代表大會
    （每年召開一次）、理監事會議（每三個月召開一次），對於上開業務及憑證均
    定期審查、監察，對於上開作業方式均表示同意，且就鳳山市農會依約「先支付
    」台灣證券交易所及以自動轉帳方式將鳳山證券公司應支付賣出股票客戶之股款
    等二項金額，由鳳山證券公司在成交日後第二營業日再以當日支票給付鳳山市農
    會之方式，均予審查同意，而上開作業方式，自七十九年金檢機關不定期作金融
    檢查，亦均未提出糾正等情，業經  鈞院刑事庭於審理被上訴人寅○○所涉背信
    刑案時，調查明確，並於  鈞院八十七年上易字第二二四八號刑事判決書第十一
    頁處為清楚之說明（請詳八十九年二月一日被上訴人寅○○訴代所提呈之刑事判
    決），足證鳳山市農會上開作業方式，非惟獲金檢機關首肯，且經鳳山市農會理
    事同意，執此，足見被上訴人寅○○係依此理事會同意之作業方式承作是項業務
    ，並無何債務不履行之情事。
三、證據：援用在原審之立證方法。
丙、被上訴人子○○、丑○○、癸○○方面：
一、聲明：求為判決如主文所示，如受不利判決，願供擔保請准予免假執行。
二、陳述：與原判決所載相同予以引用外。
丁、被上訴人丙○○、丁○○、戊○○、卯○○、辰○○、巳○○部分：
一、聲明：求為判決如主文所示，如受不利判決願供擔保，請准免為假執行。
二、陳述：
  (一)按「墊款」與「放款」之業務，兩者顯然不同，「墊款」並無計付利息之情事，
    而「放款」則需計付利息。原判決縱認定老爺辦事處曾有代鳳山證券「墊款」之
    事實，然其與「放款」之情形有別，再者上揭每筆「墊款」均由上訴人之鳳山市
    農會匯出，因老爺辦事處並無鉅大金額足以代墊，何況上訴人之農會因承辦鳳山
    證券之業務在上揭期間，獲利達一千零二十萬二千一百零一元之盈餘。上訴人將
    「墊款」與「放款」兩種業務混淆不清，而主張被上訴人丙○○、卯○○等違反
    上揭管理辦理，而請求連帶損害賠償等情，顯於法無據，為無理由。
  (二)原審判決並無認定該項墊款決議係「違法墊款」，上訴人主張原審判決認定上揭
    「墊款」係「違法墊款」一節，上訴人似有誤會。
  (三)查本件上訴人農會於民國八十六年八月十九日第十三屆第一次臨時理事會時，業
    經決議「准依法院裁決免再追究賠償責任並提監事會審議」，上訴人理事會之決
    議，於會員大會休會期間，應認係屬上訴人之決議，該決議並經高縣政府於八十
    六年八月二十三日以八六府農輔字第一六七四三九號函同意備查在案。又原審之
    八十六年重訴字第一二一號損害賠償事件，經原審判決，上訴人敗訴在案，其主
    文為原告之訴及假執行之聲請均駁回。從而顯見上訴人之上揭臨時理事會決議係
    針對上訴人之敗訴判決而免除被上訴人丙○○、丁○○、戊○○、卯○○、辰○
    ○、巳○○及其他職員即被上訴人子○○、辛○○與其職務保證人共計十二人之
    損害賠償責任，上揭臨時理事會之決議，並無特別指出係依據侵權行為之法律關
    係或依債務不履行之法律關係而請求之損害賠償責任，準此，上訴人主張上揭臨
    時理事會之決議係免除依據侵權行為之法律關係而請求之損害賠償責任，顯係不
    真實，殊不足採。
戊、被上訴人辛○○、庚○○、己○○方面：
  一、聲明：求為判決如主文所示，如受不利判決，願供擔保請准免假執行。
  二、陳述：與原判決所載相同予以引用。
己、本院依聲請訊問證人楊丁吉。
      理      由
一、本件上訴人主張；被上訴人寅○○為上訴人聘任之總幹事，子○○為上訴人之老
    爺辦事處主任，負責綜理辦事處一切業務；丙○○為專員，負責匯款劃撥核章事
    宜；卯○○擔任組長，負責活存覆核兼證券客戶股款交割工作；辛○○擔任技工
    ，負責出納匯款事宜，均與上訴人存有委任及僱傭關係，因被上訴人寅○○、子
    ○○、丙○○、卯○○、辛○○等人明知業務上不得代鳳山證券墊付交割款卻又
    違背之共同背信行為，致上訴人受有受有一億七千八百六十七萬二千八百九十九
    元之損害，則其自應依上訴人章程第三十六條第一項、第二項及農會人事管理辦
    法第四十八條之規定及民法債務不履行之不完全給付法律關係共同負連帶賠償責
    任。又被上訴人乙○○、壬○○○為寅○○之職務保證人；丑○○、癸○○為子
    ○○之職務保證人；丁○○、戊○○為丙○○之職務保證人；辰○○、巳○○為
    卯○○之職務保證人；庚○○、己○○為辛○○之職務保證人，依上訴人所訂保
    證規約第四條之規定，亦應負連帶賠償責任，爰一併請求渠等連帶賠償損害如訴
    之聲明云云。
二、被上訴人寅○○則以：(一)伊係依理事會之決議及授權，與鳳山證券公司正式簽約
    ，承作鳳山證券公司與其客戶間之買賣證券款項之代收及代付事項，伊所為係執
    行上訴人農會理事會之決議，應無可歸責之事由。(二)上訴人鳳山市農會因承作鳳
    山證券公司之該項證券交易收付劃撥交割之業務，年年獲利，扣除上訴人主張之
    損害，上訴人實際上仍受有一千零二十四萬二千一百零一元之利潤，上訴人並無
    何損害，(三)且鳳山證券公司因華國股票違約交割案件，造成跳票，實非因可歸責
    於被告寅○○之事由所致，從而，上訴人農會主張被上訴人應負債務不履行損害
    賠償責任，顯無理由。(四)又上訴人理事會已決議免除被上訴人之債務，其債務因
    而消滅等語。被上訴人子○○、丙○○、卯○○、辛○○等人則以，(一)被上訴人
    一切行為均依照上訴人本部之指示辦理，並深信上級行之有年之指示，一定合法
    ，被上訴人為受僱人，一切依上訴人指示辦理，並無不完全給付之情形。(二)退步
    言之，縱認被上訴人心知上開指示或有問題，但被上訴人受僱於人，不可能期待
    被上訴人抗命不遵從；(三)上訴人理事會已決議免除被上訴人等之債務等語。被上
    訴人乙○○、壬○○○、丑○○、癸○○、丁○○、戊○○、辰○○、巳○○、
    庚○○、己○○則以：(一)被上訴人乙○○、壬○○○為寅○○之職務保證人；丑
    ○○、癸○○為子○○之職務保證人；丁○○、戊○○為丙○○之職務保證人；
    辰○○、巳○○為卯○○之職務保證人；庚○○、己○○為辛○○之職務保證人
    ，寅○○、子○○、丙○○、卯○○、辛○○辦理業務既無任何違法疏失之處，
    則被上訴人乙○○、壬○○○、丑○○、癸○○、丁○○、戊○○、辰○○、巳
    ○○、庚○○、己○○自無需負擔任何保証責任。(二)上訴人理事會既已決議免除
    被上訴人等之債務，保證人亦因主債務消滅而同免其責任等語資為抗辯。
三、上訴人主張，被上訴人寅○○為上訴人聘任之總幹事，子○○為上訴人之老爺辦
    事處主任，負責綜理辦事處一切業務；丙○○為專員，負責匯款劃撥核章事宜；
    卯○○擔任組長，負責活存覆核兼證券客戶股款交割工作；辛○○擔任技工，負
    責出納匯款事宜，均與上訴人存有委任及僱傭關係，並各於任職之初，即簽有保
    書及規約交給上訴人收存，此有上開保書及規約五份在卷可按，被上訴人等亦均
    不爭執，堪信其主張為真正。
四、按僱傭乃以服勞務為目的之契約，契約如以委託處理事務為目的，則其為委任而
    非僱傭，此觀民法第四百八十二條及第五百二十八條規定自明。農會總幹事係由
    理事會聘任，並秉承理事會決議執行任務，農會法第二十五條第一項及第三十一
    條定有明文。依此項規定，農會理事會聘任總幹事，係以委託其處理事務為目的
    ，屬於委任契約，並非以服勞務為目的之僱傭契約。（最高法院七十六年台上字
    第七九０號判決參照）。準此，被上訴人寅○○與上訴人之關係係屬委任關係，
    而被上訴人子○○、丙○○、卯○○、辛○○等人則係上訴人之受僱人，先予敘
    明。
五、按因可歸責於債務人之事由，致為不完全給付者，債權人得依關於給付遲延或給
    付不能之規定行使其權利。因不完全給付而生前項以外之損害者，債權人並得請
    求賠償，新修正之民法第二二七條定有明文。又不完全給付之基本構成要件有二
    ，即一為債務人提出給付不合債之本旨或債務人違反債之關係上之附隨義務。其
    二為需有可歸責於債務人之事由（見王澤鑑著民法學說與判例研究第三冊第三十
    頁），因之，債務人所提出之債務若已合債之本旨，即無不完全給付之問題。又
    行使債權，履行債務，應依誠實及信用方法，民法第二百十九條亦有明文。本件
    被上訴人寅○○、子○○、丙○○、卯○○、辛○○等五人為上訴人之受任或受
    僱人，於受任或受僱期間，除應遵守上訴人章程第三十六條第一項、第二項及農
    會人事管理辦法第四十八條之規定外，上訴人決議由被上訴人等執行之事項，被
    上訴人等職員五人若未遵守，仍屬未依債之本旨而為給付，反之，則無不完全給
    付之情形。
六、經查依農會法第二十八條規定，農會以會員（代表）大會為最高權力機構，會員
    （代表）大會休會期間，理事會依會員（代表）大會之決議策劃業務，監事會監
    察業務及財務。又上訴人章程第三十三條規定，本會理事會及監事會之決議，由
    理事長或常務監事分別監督執行之。上訴人七十九年第十一屆第二次代表大會日
    期經查係在七十九年二月二十八日，因之，在此會員代表大會日期以外，上訴人
    理事會所為之決議，即為上訴人農會之決議。查上訴人寅○○為高雄縣鳳山市農
    會總幹事，依上訴人農會章程第三十一條第一款之規定，負有執行理事會決議之
    職責，於七十九年一月二十三日，上訴人農會經該農會理事會之決議，通過第十
    九號議案，受訴外人鳳山證券公司之委託，辦理證券交易收付款業務，並於審議
    合約書之後，認該合約為業務性，而授權總幹事寅○○與鳳山證券公司簽約，有
    上訴人農會第十一屆第十二次理事會議紀錄及合約書各一份在卷足參，該理事會
    所決議辦理之事項，亦經高雄縣政府七十九年二月二十日府農輔字第一六一三三
    號函同意備查在案。而該合約書中之第六條定為「證券買賣委託人存入交割款項
    之票據，如經提示交換遭受退票時，乙方（即上訴人農會）即通知甲方（即鳳山
    證券公司），並由甲方於當日以同額現金補足」。七十九年一月三十一日，被上
    訴人寅○○即依理事會之決議及授權，與鳳山證券公司正式簽約，承作上揭鳳山
    證券公司與其客戶間之買賣證券款項之代收及代付事項，此為兩造不爭之事實堪
    以認定。次查被上訴人寅○○抗辯稱，伊於鳳山證券公司於七十九年一月三十一
    日簽訂上開合約，並開始承作上開業務，惟旋即發現收入款項係於證券交易後客
    戶於交易日後第二日下午三時三十分前辦理交割存入款項即可，但依規定證券公
    司卻須於交易日後第二日上午十時前將成交金額匯至台灣證券交易所，鳳山市農
    會即發生收付作業上之困難，乃於七十九年二月十二日在鳳山市農會總幹事室由
    被上訴人寅○○主持與鳳山證券公司舉行協調會議，而舉行協調會時上訴人農會
    之理事長亦有到場等語，有上開決議在卷可稽，且證人楊丁吉亦證稱，其有到協
    調會現場並在出席人員欄簽名，且該協調會記錄並作成「鳳山證券公司委託農會
    交割匯款，早上十點前必需匯到交換所，因客戶委託轉帳劃撥未轉帳前交割戶餘
    額不足，故先由鳳山證券公司開立當日匯款金額之支票，交農會作帳，但轉帳後
    仍有不足之款項，於三點半前公司必依約負責補足。」等結論，有上開協調會議
    紀錄一份在卷可稽。是被上訴人寅○○確因發現上述作業上之困難而向上訴人之
    理事長楊丁吉報告後始於七十九年二月十二日與鳳山證券公司舉行協調會，楊丁
    吉並有到達現場，嗣並達成上述結論，堪以認定。按被上訴人寅○○既係因發現
    上述作業上之困難認有與鳳山證券公司舉行協議會議之必要而通知上訴人之理事
    長楊丁吉，而楊丁吉亦本於監督之職責所在而到達現場，可見楊丁吉非但事先知
    悉開協調會之目的係為解決上述作業上之困難，並同意開會之結論，至為灼然。
    被上訴人寅○○依此決議，自民國七十九年二月間承作鳳山證券公司該項證券交
    割業務，迄八十三年十月三日案發止，長達四年有餘之期間，歷經上訴人之會員
    代表大會（每年召開一次），理監事會（每三個月召開一次），對於上開業務及
    憑證均定期審查、監察，且如上述理事長楊丁吉對此作業方式亦知情並同意，均
    未於上述上訴人之各種會議中表示異議，則上訴人同意寅○○之作業方式至為明
    確，證人楊丁吉稱其於七十九年二月十二日之協調會時簽完名就走，未參與協調
    內容云云，並不能資為對上訴人有利之認定。且自民國七十九年金融檢查機關不
    定期作金融檢查，對鳳山市農會依約「先支付」台灣證券交易所及以自動轉帳方
    式將鳳山證券公司應支付賣出股票客戶之股款等二項金額，由鳳山證券公司在成
    交日後第二營業日再以當日支票給付鳳山市農會之方式亦未提出糾正等情，亦為
    兩造所不爭執，足見鳳山市農會上開作業方式，非但獲金融檢查機關之同意，且
    經鳳山市農會理事會同意，基此，被上訴人寅○○執行此項業務不能認有何不完
    全給付之債務不履行之情事。
七、復查，上訴人係主張，被上訴人寅○○依七十九年二月十二日協調會之結論執行
    ，超越理事會於七十九年一月二十三日之授權，致造成上訴人之損害而提起本件
    損害賠償之訴，惟查，被上訴人寅○○及其他上訴人職員依七十九年二月十二日
    之協調會之結論執行之結果，先前已為上訴人獲利一億八千八百九十一萬五千元
    ，嗣繼續執行此項協調會之結論雖恰遇違約交割之情形而損害一億七千八百六十
    七萬二千八百九十九元，總結，上訴人尚有一千零二十四萬二千一百零一元之盈
    餘，此為兩造所不爭執，並有鳳山市農會於八十六年八月十九日第十三屆第一次
    臨時理事會議紀錄討論事項第四號案可憑，按上訴人既主張被上訴人寅○○等執
    行業務之人員依七十九年二月十二日協調會之結論執行超越理事會於七十九年一
    月二十三日之授權為由而提本件損害賠償之訴，自應就被上訴人寅○○等執行此
    業務之人員因執行業務所造成之獲利與損失總結計算上訴人是否有損害，不能僅
    計算其損失而置其獲利於不顧，準此，縱被上訴人寅○○等執行業務之人員執行
    七十九年二月十二日與鳳山證券公司協調會議決議有逾越理事會授權之情事，對
    上訴人非但未造成損害，反有盈餘，上訴人請求損害賠償亦屬無理由。
八、按債權人向債務人表示免除其債務之意思者，債之關係消滅，民法第三百四十三
    條定有明文。又債權人向債務人表示免除債權之全部或一部者，則其全部或一部
    債之關係即應消滅，債務人對於免除部分之債自得為消滅之抗辯（最高法院二十
    年上字第七０三號判例參照）。查本件上訴人農會於民國八十六年八月十九日第
    十三屆第一次臨時理事會時，業經決議「准依法院裁決免再追究賠償責任並提監
    事會審議」，上訴人之理事會之決議，於會員大會休會期間，應認係屬上訴人之
    決議，已如前述，是既通過免除本案被上訴人等人之損害賠償責任，是縱被上訴
    人等人對上訴人農會負有賠償責任，亦因上訴人之免除其賠償責任而無庸再為賠
    償。本件上訴人之決議，並經高雄縣政府八十六年八月二十三日八六府農輔字第
    一六七四三九號函同意備查在案。因此，縱令認被上訴人負有債務，上開理事會
    既已決議免除被上訴人等債務，保證人亦因主債務消滅而同免其責任，則上訴人
    本件請求，自屬無據。又雖上訴人舉第十三屆第二次臨時理事會之決議為證而主
    張被上訴人等人仍應負責，惟查，債權人向債務人表示免除債權之全部或一部者
    ，則其全部或一部債之關係即應消滅，不因債權人於嗣後又決定追償而有不同，
    因之上訴人上開主張，自不足採。又上訴人上開免除債務之決議係該次會議討論
    事項第四號案之決議，該第四號提案內容係稱「：：：二、農會尚因本項業務而
    創造00000000元之盈餘，即農會本身就承辦此項業務於損益相抵之情形
    下，並無實際損害，相關人員及總幹事尚無須擔負任何民事法律責任：：：四、
    相關人員目前尚無不法或不誠實之行為：：：未能完全追償部分，請准予呆帳核
    銷及免追究所有工作人員賠償責任，：：總幹事雖已善盡管理之責，惟監督欠週
    ，亦併自請處分：：：。」有上開討論提案及理事會紀錄在卷可憑（見一審卷第
    九０頁至九二頁），可見上開理事會，係在討論免除被上訴人寅○○等全部執行
    業務人員民事賠償責任之提案之情形下所作之免除債務之決議，又高雄縣政府同
    議備查，並附帶稱「並請繼續向鳳山證券公司及六名違約交割戶追蹤求償」（見
    一審卷第九三頁），毫無依其他法律關係或向子○○、丙○○、卯○○、辛○○
    等以外之工作人員求償之意思，足見上訴人上開免除債務之決議，其真意係對寅
    ○○等所有業務承辦人員均完全免除債務之意思，上訴人主張，僅免除子○○等
    四位工作人員且僅免除依侵權行為法律關係求償云云，自不足採。
九、被上訴人乙○○、壬○○○、丑○○、癸○○、丁○○、戊○○、辰○○、巳○
    ○、庚○○、己○○部分：
    按保證者，謂當事人約定，一方於他方之債務人不履行債務時，由其代負履行責
    任之契約，民法第七三九條雖有明文。惟查保證債務之存在以主債務之存在為前
    提，主債務人所負債務縱有一部未經清償，而該部分已由債權人免除，因而主債
    務全部消滅者，保證債務當然隨之消滅。（最高法院二十二年度上字第四九五號
    判例參照），本件上訴人雖提出農會保證規約五份為證，惟上開被上訴人寅○○
    、子○○、丙○○、卯○○、辛○○既無庸負債務不履行之損害賠償責任，即無
    主債務之存在，則揆諸上開說明，被上訴人乙○○、壬○○○、丑○○、癸○○
    、丁○○、戊○○、辰○○、巳○○、庚○○、己○○自無保證之責任可言。
十、綜上所述，原審為上訴人敗訴之判決，並無不合，上訴意旨求予廢棄改判為無理
    由，應予駁回。
十一、本件事證已明，兩造其餘攻擊防禦方法與判決之結果不生影響，爰不予一一論
      述，併此明。
十二、據上論結，本件上訴為無理由，依民事訴訟法第四百四十九條第一項、第七十
      八條，判決如主文。
中      華      民      國    八十九    年      六      月      二十八  日
                                      臺灣高等法院高雄分院民事第五庭
~B1審判長法官  蔡明宛
~B2法      官  林健彥
~B3法      官  黃科瑜
右為正本係照原本作成。
如對本判決上訴，須於判決送達後二十日內向本院提出上訴狀，其未表明上訴理由者
，應於上訴後二十日內向本院提出上訴理由書。
中      華      民      國    八十九    年      七      月      四      日
~B法院書記官  黃富美
                                                                    ＪＦＫ


司法院資訊處製作；財團法人民間司法改革基金會備份。
